ACORDAO-COMPLETO-2343325

ACÓRDÃO 2944/2019 ATA 13/2019 - SEGUNDA CÂMARA

VISTOS, relatados e discutidos estes autos de tomada de contas especial instaurada pela Caixa Econômica Federal em desfavor dos seguintes ex-prefeitos do Município de Cruzeiro do Sul/AC: Sr. Aluízio Bezerra de Oliveira (gestão 1997-2000) ; Sr. Carlos César Correa de Messias (gestão 2001-2004) ; Sra. Maria Zila Frota Bezerra de Oliveira (gestão 2005-2008) ; e Sr. Vagner José Sales (gestões 2009-2012 e 2013-2016) , em razão da impugnação parcial de despesas referentes ao Contrato de Repasse 063.445-72/1998 (peça 5, p. 19-25) , celebrado pela União, por intermédio da Caixa, e aquela municipalidade,
	ACORDAM os Ministros do Tribunal de Contas da União, reunidos em Sessão da 2ª Câmara, ante as razões expostas pelo Relator, em:
	9.1. arquivar os presentes autos, por falta de pressuposto de constituição e desenvolvimento válido e regular do processo, com fundamento no art. 212 do Regimento Interno do TCU;
	9.2. dar ciência desta deliberação aos responsáveis e à Caixa Econômica Federal.

Tomada de Contas Especial instaurado  em razão da impugnação parcial de despesas de contrato de repasse que teve por objeto a execução de infraestrutura do transporte coletivo e segurança viária no município.

Segunda Câmara

Município de Cruzeiro do Sul/AC.

3. Interessado/Responsáveis:
3.1. Interessado: Caixa Econômica Federal.
3.2. Responsáveis: Aluízio Bezerra de Oliveira (CPF XXX.402.431-XX), Carlos César Correia de Messias (CPF XXX.720.607-XX), Maria Zila Frota Bezerra de Oliveira (CPF XXX.327.101-XX) e Vagner José Sales (CPF XXX.282.972-XX).

13.1. Ministros presentes: Ana Arraes (Presidente), Augusto Nardes (Relator), Aroldo Cedraz e Raimundo Carreiro.
13.2. Ministros-Substitutos presentes: Marcos Bemquerer Costa e André Luís de Carvalho.

AUGUSTO NARDES

Transcrevo a seguir, com os ajustes de forma pertinentes, instrução elaborada no âmbito da Secretaria de Controle Externo de Tomada de Contas Especial – Secex-TCE (peça 9) , cujo encaminhamento teve a anuência de seu corpo diretivo (peças 10 e 11) .
“INTRODUÇÃO
1.	Trata-se de Tomada de Contas Especial instaurado pela Caixa Econômica Federal (Caixa) , em desfavor dos Srs. Aluízio Bezerra de Oliveira (gestão 1/1/1997 a 31/12/2000) , Carlos César Correia de Messias (gestão 1/1/2001 a 31/12/2004) , Maria Zila Frota Bezerra de Oliveira (1/1/2005 a 31/12/2008) e Vagner José Sales (gestões 1/1/2009 a 31/12/2012 e 1/1/2013 a 31/12/2016) , em razão da impugnação parcial de despesas do Contrato de Repasse 063.445-72/1998 (peça 5, p. 19-25) , celebrado entre a União, por intermédio do Ministério das Cidades, e o Município de Cruzeiro do Sul/AC, tendo por objeto a execução de infraestrutura do transporte coletivo e segurança viária no município. 
HISTÓRICO 
2.	Os recursos previstos para implementação do Contrato de Repasse 063.445-72/1998, alterado pelo Segundo Termo Aditivo (peça 5, p. 29) , foram orçados no valor total de R$ 251.562,50, sendo R$ 76.562,50 de contrapartida da convenente, sendo R$ 17.500,00 em recursos financeiros e R$ 59.062,50 referente ao terreno onde seria executado o objeto e R$ 175.000,00 à conta da concedente, liberados mediante as Ordens Bancárias relacionadas (peça 8, p. 4-5) . 
	OB
	Valor (R$) 
	Data

	1998OB10941
	35.000,00
	30/12/1998

	1999OB001404
	22.925,00
	16/3/1999

	1999OB001625
	40.320,00
	17/3/1999

	1999OB008363
	59.000,00
	7/10/1999

	1999OB011324
	17.755,00
	29/11/1999

	TOTAL
	175.000,00
	
3.	Do valor transferido, foi desbloqueada efetivamente a quantia de R$ 162.137,50, tendo a Caixa se manifestado em relação às prestações de contas da seguinte forma (peça 4, p. 4) :
	Data
	União (R$) 
	Contrapartida (R$) 
	Data PC
	Aprovação

	8/2/1999
	35.000,00
	0,00
	22/3/1999
	Sim

	22/3/1999
	55.104,70
	0,00
	25/3/1999
	Sim

	31/3/1999
	8.140,30
	9.824,50
	9/4/1999
	Sim

	13/10/1999
	44.642,50
	4.464,25
	15/10/1999
	Sim

	14/4/2000
	19.250,00
	1.925,00
	2/5/2000
	Sim

	TOTAL
	162.137,50
	16.213,75
		
4.	Entretanto, em que pesem as prestações de contas terem sido aprovadas, a tomada de contas especial foi instaurada, considerando que a obra executada possuía área menor que a aprovada pela Caixa. Por tal motivo, o contrato sofreu reprogramação a pedido da Prefeitura Municipal de Cruzeiro do Sul, sem prejuízo da funcionalidade do objeto, para adequação do projeto ao efetivamente executado (peça 4, p. 4) .
5.	O contrato de repasse vigeu no período de 8/10/1998 a 31/1/2016 em decorrência de termos aditivos e cartas reversais (peça 5, p. 31-47, 51, 53-54; peça 6, p. 1-5) e previa a apresentação da prestação de contas até 60 dias após a data de liberação da última parcela transferida, conforme cláusula décima primeira do instrumento (peça 5, p. 23) .
6.	O Contrato de Repasse 063.445-72/1998 foi fiscalizado por meio dos seguintes relatórios:
6.1.	Relatório de Acompanhamento de Engenharia-Setor Público, datado de 27/1/1999 (peça 6, p. 12-13) .
6.2.	Relatório de Acompanhamento de Engenharia-Setor Público, datado de 12/5/1999 (peça 6, p. 14) .
6.3.	Relatório de Acompanhamento de Engenharia-Setor Público, datado de 11/4/2000 (peça 6, p. 18) .
7.	A instauração da tomada de contas especial decorreu da execução parcial do objeto pactuado, conforme descrito no dossiê composto pela Caixa para subsidiar a instauração deste processo. Nesse dossiê, a Caixa consignou que as obras consistiram na construção de terminal de ônibus urbanos, que o valor de repasse previsto para a operação seria de R$ 175.500,00, a contrapartida no valor global de R$ 76.562,50, sendo R$ 17.500,00 com recursos financeiros e ainda R$ 59.062,50 de contrapartida física (bens imóveis) , que correspondia a (30,43%) do investimento totalizando R$ 251.562,50, dos quais R$ 178.351,25 seriam da União (peça 4, p. 3) .
8.	Na oportunidade, a Caixa registrou que o objeto cumpriu os objetivos previstos no plano de trabalho, gerou o beneficio social esperado e possuía funcionalidade (peça 4, p. 3) .
9.	Assim, a motivação da TCE decorreu do fato de o objeto (terminal rodoviário) ter sido construído com dimensões menores do que a aprovada. No Anexo III ao Ofício GIDURJRB 599/2005, de 9 de junho de 2005 (peça 4, p. 35) , a Caixa registrou que a área útil do terminal foi reduzida de 697 m² para 350 m², sem adequações em relação aos custos envolvidos (peça 4, p. 36) .
10.	Em atendimento às pendências apontadas pela Caixa, o então prefeito do Município de Cruzeiro do Sul/AC, Aluízio Bezerra, expediu o OF/OBRAS/PMCS 90/2000, de 8/11/2000 à Superintendência de Negócios da Caixa, justificando que a construção do objeto tratava-se de uma edificação em alvenaria com plataforma para embarque de passageiros em um terreno às margens de um igarapé e que a diferença se justificava devido às peculiaridades de cada obra, principalmente no tocante às condições do terreno que eram completamente diferentes. Acrescentou que o piso cerâmico danificado pela acomodação da base da plataforma seria substituído após a pavimentação asfáltica do terminal e a repintura geral seria executada antes da entrega da obra (peça 4, p. 24-27) .
11.	Por meio do Oficio 1560/2006 - GIDUR/RB, de 4 de outubro de 2006 (peça 4, p. 56-57) , reiterado pelo Oficio 0544/2007 - GIDUR/RB, de 11 de abril de 2007 (peça 4, p. 59-60) , a Caixa comunicou ao Município de Cruzeiro do Sul/AC que havia sido aprovada a proposta de reprogramação do contrato de repasse 63.445-72/98 - Pró-Infra, cujo objeto era a construção de terminal de ônibus. Assim, segundo consta no mencionado ofício (item 2, p. 56) , as obras do terminal rodoviário que custariam R$ 192.500,00, dos quais R$ 178.351.32 já haviam sido medidos, passariam a custar R$ 117.524,39. A diferença de R$ 60.826,93 de serviços medidos (R$ 178.351.32 – R$ 117.524,39) , mas não efetivamente aplicados, deveria ser compensada com as novas obras propostas pela prefeitura, compreendendo a urbanização complementar do terminal e construção de lanchonete, cujo custo foi estimado no valor de R$ 86.267,57. Assim, os recursos complementares proviriam de R$ 25.440,64 de saldo do contrato, sendo R$ 12.862,50 com saldo de repasse, R$ 1.286,25 de contrapartida municipal e R$ 11.291,96 oriundos de aplicações financeiras (peça 4, p. 56) :
12.	O Oficio 1560/2006 - GIDUR/RB, de 4 de outubro de 2006 (item 11, retro) foi reiterado pelo Oficio 544/2007 - GIDUR/RB, de 4 de abril de 2007 (peça 4, p. 59) , não constando dos autos, entretanto, notícias sobre as respostas do município contratante em relação a essa reprogramação. 
13.	Antes da instauração da tomada de contas especial, a Caixa expediu as seguintes notificações aos responsáveis:
	Responsáveis
	Data
	Localização

	Aluizio Bezerra de Oliveira (gestão 1997 a 2000) 
	26/6/2007
	peça 4, p. 65 e 70

	Aluizio Bezerra de Oliveira (gestão 1997 a 2000) 
	19/9/2007
	peça 4, p. 71

	Carlos César Correia de Messias (gestão 2001 a 2004) 
	19/5/2010
	peça 4, p. 72-73

	Maria Zila Frota Bezerra de Oliveira (gestão 2005 a 2008) 
	20/7/2009
	peça 4, p. 78-79

	Maria Zila Frota Bezerra de Oliveira (gestão 2005 a 2008) 
	26/6/2007
	peça 5, p. 3-78-79

	Maria Zila Frota Bezerra de Oliveira (gestão 2005 a 2008) 
	20/11/2009
	peça 4, p. 80

	Vagner José Sales (gestões 2009/2012 e 2013/2016) 
	19/5/2010
	peça 4, p. 81-82

13.	No Relatório de Tomada de Contas Especial Complementar 84/2017 (peça 8, p. 32-35) , em que os fatos estão circunstanciados, apurou-se o débito no valor original de R$ 60.826,93. Com relação à atribuição de responsabilidade o Tomador de Contas entendeu que deveria ser imputada ao Sr. Aluízio Bezerra de Oliveira, ex-prefeito do Município de Cruzeiro do Sul/AC (gestão 1997 a 2000) , visto que foi o signatário do contrato de repasse e gestor do município à época da liberação dos recursos, dispondo de tempo e recursos suficientes para a execução e conclusão das obras. Sua ação em reduzir a meta física do objeto contratado sem readequar os custos financeiros resultou em dano ao erário decorrente do recebimento indevido de recursos públicos da União.
14.	O tomador de contas também  estendeu a responsabilidade pelos danos aos ex-prefeitos do Município de Cruzeiro do Sul/AC, Carlos César Correia de Messias (gestão 2001 a 2004) , Maria Zila Frota B. de Oliveira (gestão 2005 a 2008) e Vagner José Sales (gestão 2009 a 2016) , mantendo o entendimento do Relatório de Tomada de Contas Especial 84/2017 (peça 8, p. 14-15) de que ao assumir o cargo de prefeito, o eleito adquire ônus e bônus e nessa condição tem o dever enquanto administrador de recursos públicos de resguardar o erário. Assim, os sucessores, embora não sejam os signatários do contrato e os desbloqueios tenham ocorrido em períodos diversos das suas gestões, o tomador de contas entendeu que eles concorreram com o prejuízo aos cofres públicos, pois notificados acerca da irregularidade não adotaram as medidas necessárias a fim de resguardar o recurso federal, muito menos ressarciram o erário.
15.	Para o tomador de contas, não ficou caracterizada a responsabilidade do Sr. Ilderlei Souza R. Cordeiro (gestão 2017 a 2020) , motivo pelo qual foi retirado do rol de responsáveis (peça 8, p. 34) .
16.	A Controladoria-Geral da União, por meio do Relatório de Auditoria 209/2018 (peça 8, p. 38-40) também chegou às mesmas conclusões. Por conseguinte, atestou a irregularidade das contas, conforme expresso no respectivo Certificado de Auditoria (peça 8, p. 42) e Parecer do Dirigente do Órgão de Controle Interno (peça 8, p. 44) .
17.	Em Pronunciamento Ministerial (peça 8, p. 48) , o Ministro de Estado das Cidades, na forma do art. 52 da Lei 8.443/92, atesta haver tomado conhecimento das conclusões do Controle Interno acerca das contas do aludido responsável.
ANÁLISE DOS PRESSUPOSTOS DE PROCEDIBILIDADE DA IN/TCU 71/2012
18.	Verifica-se que não houve o transcurso de mais de dez anos desde o fato gerador sem que tenha havido a notificação do responsável Aluizio Bezerra de Oliveira pela autoridade administrativa federal competente (art. 6º, inciso II, c/c art. 19 da IN/TCU 71/2012, modificada pela IN/TCU 76/2016) , uma vez que os recursos foram transferidos em 14/4/2000 (última parcela) , as despesas foram realizadas no mesmo exercício (item 3, retro) e o responsável foi notificado sobre as irregularidades pela autoridade administrativa competente, por meio de DOU publicado em 19/9/2007 (peça 4, p. 71) .
19.	Em relação aos demais responsáveis, cabe ponderar que:
19.1.	No caso do ex-prefeito Carlos César Correia de Messias (gestão 2001 a 2004) , a Caixa o notificou para que, no prazo máximo de 30 dias a contar do recebimento da notificação, regularizasse a ocorrência referente às pendências remanescentes a execução total do objeto pactuado e posterior prestação de contas final. Entretanto, a norma de regência (art. 6º, inciso II, IN/TCU 71/2012) é clara ao definir que fica dispensada a instauração da tomada de contas especial quando houver transcorrido prazo superior a dez anos entre a data provável de ocorrência do dano (14/4/2000, item 3, retro) e a primeira notificação do responsável pela autoridade administrativa competente ocorrida em 19/5/2010 (peça 4, p. 72-73) . 
19.2.	Em relação ao ex-prefeito Vagner José Sales (gestão 2009 a 2016) , a Caixa o notificou para que, no prazo máximo de 30 dias a contar do recebimento da notificação, regularizasse a ocorrência referente a pendências remanescentes a execução total do objeto pactuado e posterior prestação de contas final. Entretanto, a norma de regência (art. 6º, inciso II, IN/TCU 71/2012) é clara ao definir que fica dispensada a instauração da tomada de contas especial quando houver transcorrido prazo superior a dez anos entre a data provável de ocorrência do dano (14/4/2000, item 3, retro) e a primeira notificação do responsável pela autoridade administrativa competente, ocorrida em 19/5/2010 (peça 4, p. 81-82) .
19.3.	Quanto à Sra. Maria Zila Frota Bezerra de Oliveira (gestão 2005 a 2008) , há indicações de que a Caixa a tenha notificado em 9/7/2007 (peça 5, p. 3) , quando era prefeita de Cruzeiro do Sul/AC, passados, portanto, mais de 7 anos depois da ocorrência dos eventos considerados irregulares. Posteriormente, a notificação da ex-prefeita ocorreu de forma presumida (edital) em 20/11/2009, considerando que o ofício expedido não chegou à destinatária, conforme se depreende da notificação datada de 20/7/2009, cuja correspondência retornou indicando “número inexistente” (peça 4, p. 78-79) . 
20. 	Verifica-se que o valor original do débito é superior ao mínimo de R$ 100.000,00 estipulado para o encaminhamento do processo de tomada de contas especial ao Tribunal de Contas da União, conforme os arts. 6º, inciso I, e 19 da IN/TCU 71/2012, modificada pela IN/TCU 76/2016) . 
21. 	A tomada de contas especial está, assim, devidamente constituída e em condição de ser instruída.
EXAME TÉCNICO
22.	Inicialmente, verifica-se que houve excessiva demora da Caixa em cientificar e compelir os ex-prefeitos Vagner José Sales (gestão 2009 a 2016)  e Carlos César Correia de Messias (gestão 2001 a 2004) , a solucionar as irregularidades constatadas na execução do Contrato de Repasse 063.445-72/1998. Os ex-prefeitos tomaram ciência da notificação em 10/6/2010 e 11/6/2010, respectivamente (peça 4, p. 81-82 e 72-73) , cerca de 10 anos depois da ocorrência da irregularidade (item 9, retro) , contribuindo para que essas notificações não surtissem qualquer efeito prático. À época da notificação o Sr. Carlos César Correia de Messias nem mesmo era prefeito do Município de Cruzeiro do Sul/AC, não lhe competindo, portanto, adotar qualquer medida administrativa para atender ao pedido da Caixa. 
23.	A Caixa não se preocupou em esclarecer nas notificações expedidas aos responsáveis em que consistiriam as pendências existentes e nem apontou quais as medidas ela entendia serem adequadas para a conclusão do Contrato de Repasse 063.445-72/1998, dificultando ainda mais, em razão do longo tempo, qualquer tomada de posição por parte dos responsáveis.
24.	Ademais, os responsáveis assumiram seus mandatos em períodos diversos da ocorrência dos fatos, quando já se consumara, sem aparente solução, a irregularidade (redução de área construída do terminal rodoviário) que ensejou a instauração do processo de TCE (item 9, retro) .
25.	Cabe observar que houve tratativas entre a Caixa e o Município de Cruzeiro do Sul/AC para equacionar as irregularidades levantadas na execução do contrato, consoante se depreende do Oficio 487/2006 – GIDUR/RB, de 29 de março de 2006, endereçado à então Prefeita Maria Zila Frota Bezerra de Oliveira (peça 4, p. 54-55) . Essas tratativas continuaram por intermédio do Oficio 1560/2006 - GIDUR/RB, de 4 de outubro de 2006, e Oficio 0544/2007 - GIDUR/RB, de 11 de abril de 2007 (peça 4, p. 56-57 e 59-60) , não havendo, porém, notícia a respeito de alguma medida efetiva tomada pelo município.
22.	Noutro enfoque, verificou-se, ainda, nesta TCE, que o prazo de vigência do Contrato de Repasse 063.445-72/1998 foi anormal - cerca de 18 anos - se se levar em conta ter-se tratado de uma obra de execução aparentemente simples (construção de terminal rodoviário) . Fazendo breve e superficial analogia, percebe-se que a vigência do contrato de repasse em muito superou o prazo máximo (60 meses = 5 anos) concedido para a execução de contratos regidos pela Lei 8.666/1993 (art. 57, inciso II) .
23.	Nesse caso, cabe colocar em destaque a jurisprudência desta Corte que condenou a atitude da Caixa em prorrogar indefinidamente os contratos de repasse por ela gerenciados, ao decidir direcionar-lhe as seguintes orientações proferidas no Acórdão 4795/2014-TCU-Primeira Câmara:
9.5. dar ciência à Caixa Econômica Federal para que:
9.5.1. atente para o fato de que a instauração de TCE não constitui motivo para fundamentar a prorrogação de vigência dos ajustes celebrados como representante da União;
9.5.2. nos termos da IN-TCU nº 71/2012, promova a imediata notificação do gestor quando constatados indícios de desvio de recursos ou outra irregularidade grave na execução dos contratos de repasse, para que devolva os recursos à conta específica, abstendo-se de prorrogar a vigência de tais contratos enquanto não saneada a irregularidade;
24.	A Caixa recorreu da decisão, de modo que o Tribunal proferiu o Acórdão 2528/2016-TCU-Primeira Câmara, dando provimento parcial ao recurso para alterar a redação dos itens 9.5.1 e 9.5.2 do Acórdão 4795/2014-TCU-Primeira Câmara, dando a eles a seguinte redação:
9.5. dar ciência à Caixa Econômica Federal para que:
9.5.1. atente para o fato de que a instauração de TCE não constitui motivo para fundamentar a prorrogação automática de vigência dos ajustes celebrados como representante da União, cabendo o prolongamento do acordo, desde que se vislumbre, no caso concreto, a possibilidade real de correção das irregularidades e se explicite a devida motivação, sempre com foco no interesse público; e
9.5.2. nos termos da IN-TCU n. 71/2012, promova a imediata notificação do gestor quando constatados indícios de desvio de recursos ou outra irregularidade grave na execução dos contratos de repasse, para que devolva os recursos à conta específica.”
9.2. dar ciência desta deliberação à recorrente.
25.	Portanto, vislumbra-se neste processo que houve notória demora da Caixa em se posicionar definitivamente quanto aos fatos apurados, adotar as medidas competentes e instaurar a tomada de contas especial. A irregularidade ocorreu no ano 2000. Seis anos depois, conforme se observa do Oficio 1560/2006 - GIDUR/RB, de 4 de outubro de 2006 (peça 4, p. 56) , a Caixa expediu comunicação ao Município de Cruzeiro do Sul/AC se manifestando sobre a reprogramação contratual que havia sido acordada com o município, aceitando a compensação de R$ 86.267,57 em urbanização complementar e construção de lanchonete no terminal rodoviário (peça 4, p. 59) . Muito tempo antes disso, o terminal rodoviário já estava concluído e atendendo a comunidade local.
26.	Adicionalmente, vale salientar que não há notícias nos autos se a reprogramação do contrato de repasse em tela, acolhida pela Caixa, foi implementada. Entretanto, deve-se enfatizar que demorou, ainda, mais de 10 anos para que a TCE fosse instaurada e encaminhada ao TCU. Nesse período, a Caixa insistiu nas prorrogações sucessivas do contrato de repasse por meio de cartas reversais, conforme registrado no item 5 desta instrução.
27.	Tais circunstâncias, ou seja, a demora em se apurar os fatos e, na impossibilidade de solucionar as pendências, instaurar e enviar a esta Corte o processo de tomada de contas especial dentro de prazo razoável, nos levam a concluir que seria desarrazoado citar os responsáveis arrolados nesta TCE, para responderem por atos supostamente irregulares ocorridos há mais de 17 anos.
28.	Ademais, nem existem nos autos elementos que sustentem adequadamente as constatações da Caixa acerca da redução da área construída do terminal rodoviário na cidade de Cruzeiro do Sul/AC. Por exemplo, a Caixa fez menção, mas não juntou aos autos as planilhas de quantitativos e custos demonstrando a diferença a menor de área construída. A propósito, consta dos autos o Parecer Técnico para vistoria completa da obra do terminal rodoviário (peça 4, p. 6) , emitido sem data, objetivando atender solicitação do setor de engenharia da Caixa, em que a engenheira relata divergências entre as áreas de construção do imóvel no plano de trabalho (697m²) , na capa do memorial descritivo (429m²) , na primeira página do memorial descritivo (596m²) , na planta baixa (350,02m²) , nos 1º e 2º RAE (700m²) e na ART (753,40m²) . Esses elementos divergentes, hoje, certamente inviabilizam precisar o exato valor do débito (e se de fato existiu) e dificultariam sobremaneira (depois de mais de 17 anos) aos responsáveis exercerem o contraditório e a ampla defesa. 
28.	Enfim, a Caixa não juntou aos autos quaisquer documentos que materializassem o débito de R$ 60.826,93 (item 13, retro) que representa, na realidade, a diferença entre os serviços medidos (R$ 178.351,32) e o valor de R$ 117.524,39 decorrente da redução da área construída do terminal rodoviário objeto do Contrato de Repasse 063.445-72/1998 (item 11, retro) .
29.	Nesse contexto, predomina na jurisprudência deste Tribunal o entendimento de se dispensar a instauração da tomada de contas especial quando houver transcorrido prazo superior a dez anos entre a data provável de ocorrência do dano e a primeira notificação do responsável pela autoridade administrativa competente, pressuposto de constituição também aplicável às TCEs em tramitação nesta Corte de Contas ainda pendentes de citação (art. 19 da IN/TCU 71/2012) . 
30.	Também há nesta Corte a jurisprudência que se firma no sentido de que após ser notificado na fase interna da TCE, o gestor tem o dever de juntar e guardar toda a documentação relacionada com a sua defesa, até o julgamento definitivo do processo. Contudo, a ocorrência de inconsistências processuais quanto à existência da irregularidade em si e o longo decurso de prazo até a citação pelo TCU inviabilizam o exercício do direito de defesa e determinam o arquivamento dos autos por falta de pressuposto de constituição e desenvolvimento válido e regular do processo (Acórdão 7930/2014-TCU-Segunda Câmara; Relator: André de Carvalho) .
31.	Por fim, não é demais colocar em destaque os seguintes trechos do Acórdão 6359/2018-TCU-Primeira Câmara (Relator: Ministro Vital do Rêgo) , que sustentam a proposta de mérito a seguir expendida:
2. Evidencia-se que, ainda na fase interna da TCE, a última notificação dirigida pelo órgão concedente ao responsável ocorreu já ultrapassados mais de dez anos dos fatos apurados.
3. Ainda que se questione que o gestor, caso cioso de suas responsabilidades, deveria manter sob sua guarda os documentos comprobatórios da execução do objeto conveniado até a aprovação final da respectiva prestação de contas, não posso deixar de considerar a inércia da Administração que deixou passar quase treze anos para a instauração da tomada de contas especial.
4. A citação do responsável no âmbito deste Tribunal foi promovida passados dezesseis anos após a ocorrência dos fatos. Nesse sentido, entendo existir presumido prejuízo à ampla defesa a justificar o arquivamento dos autos.
5. A delonga em instaurar a TCE, no presente caso concreto, tem o condão de inviabilizar o pleno exercício do direito à ampla defesa, tendo em vista a dificuldade de se reconstituir os fatos e de se obter os documentos necessários à comprovação da boa e regular aplicação dos recursos.
CONCLUSÃO
32.		Uma vez que o exame das ocorrências que ensejaram a instauração da presente tomada de contas especial, evidenciou o transcurso de mais de dez anos desde o fato gerador, sem que tenha havido a notificação dos responsáveis Carlos César Correia de Messias e Vagner José Sales pela autoridade administrativa federal competente, circunstância que inviabiliza o pleno exercício do contraditório e da ampla defesa; considerando, ainda, que o processo encontra-se pendente de citação válida neste Tribunal, cabe propor, em relação a esses responsáveis, o arquivamento do processo, conforme disposto no art.  6º, inciso II, c/c o art. 19 da IN/TCU 71/2012.
33.	Considerando, também, que a jurisprudência desta Corte se firma no sentido de que após ser notificado na fase interna da TCE, o gestor tem o dever de juntar e guardar toda a documentação relacionada com a sua defesa, até o julgamento definitivo do processo. Contudo, a ocorrência de inconsistências processuais quanto à existência da irregularidade em si e o longo decurso de prazo até a citação pelo TCU inviabilizam o exercício do direito de defesa por parte dos responsáveis arrolados nesta TCE (item 1, retro) e determinam o arquivamento dos autos por falta de pressuposto de constituição e desenvolvimento válido e regular do processo (Acórdão 7930/2014-TCU-Segunda Câmara; Relator: André de Carvalho) .
PROPOSTA DE ENCAMINHAMENTO
34.		Diante do exposto, submetem-se os autos à consideração superior, propondo:
a) arquivar os presentes autos, por falta de pressuposto de constituição e desenvolvimento válido e regular do processo, com amparo no art. 6º, inciso II, da Instrução Normativa TCU 71, de 28 de novembro de 2012, e no art. 212 do Regimento Interno do TCU;
b) enviar cópia do Acórdão que vier a ser proferido à Caixa Econômica Federal e aos Srs. Aluízio Bezerra de Oliveira (gestão 1/1/1997 a 31/12/2000) , Carlos César Correia de Messias (gestão 1/1/2001 a 31/12/2004) , Maria Zila Frota Bezerra de Oliveira (CPF 1/1/2005 a 31/12/2008) e Vagner José Sales (gestão 1/1/2009 a 31/12/2016) , ex-prefeitos de Município de Cruzeiro do Sul/AC, para ciência, informando que a deliberação, acompanhada do Relatório e Voto que a fundamentarem, estará disponível para consulta no endereço www.tcu.gov.br/acordaos, além de esclarecer que, caso requerido, o TCU poderá fornecer as correspondentes cópias, em mídia impressa, aos interessados e aos responsáveis arrolados nestes autos.”
2.	O representante do Ministério Público junto ao TCU, Procurador Rodrigo Medeiros de Lima, concordou com os fundamentos da análise da unidade técnica, mas discorda quanto à proposta de encaminhamento.
3.	Segundo o Parquet especializado, este processo deve ser restituído à Secex-TCE com vistas à apuração das responsabilidades dos agentes da Caixa que deram causa ao excessivo lapso temporal consumido na tramitação e na prática dos atos relacionados à TCE em causa.
	É o Relatório.

não há.

Procurador Rodrigo Medeiros de Lima.

TOMADA DE CONTAS ESPECIAL. CONVÊNIO PARA EXECUÇÃO DE INFRAESTRUTURA DO TRANSPORTE COLETIVO E SEGURANÇA VIÁRIA. LONGO DECURSO DE PRAZO ENTRE OS FATOS IRREGULARES E UMA FUTURA CITAÇÃO POR ESTE TRIBUNAL. AFRONTA AOS PRINCÍPIOS DA RACIONALIDADE ADMINISTRATIVA, DA ECONOMIA PROCESSUAL E DA CELERIDADE. ARQUIVAMENTO.

TOMADA DE CONTAS ESPECIAL (TCE)

Secretaria de Controle Externo no Estado de Goiás (Secex/GO).

Trata-se de tomada de contas especial instaurada pela Caixa Econômica Federal (Caixa) em desfavor dos seguintes ex-prefeitos do Município de Cruzeiro do Sul/AC: Sr. Aluízio Bezerra de Oliveira (gestão 1997-2000) ; Sr. Carlos César Correa de Messias (gestão 2001-2004) ; Sra. Maria Zila Frota Bezerra de Oliveira (gestão 2005-2008) ; e Sr. Vagner José Sales (gestões 2009-2012 e 2013-2016) , em razão da impugnação parcial de despesas referentes ao Contrato de Repasse 063.445-72/1998 (peça 5, p. 19-25) , celebrado pela União, por intermédio da empresa pública, e aquela municipalidade, cujo objeto era a execução de infraestrutura de transporte coletivo e de segurança viária na localidade.
O ajuste foi firmado no valor de R$ 251.562,50 (peça 5, p. 29) , dos quais R$ 175.000,00 à conta do concedente e o restante relacionado à contrapartida do convenente. Do montante de recursos federais, foi efetivamente desbloqueada a quantia de R$ 162.137,50 (peça 4, p. 4) .
No âmbito do órgão repassador dos recursos, foi identificado que as obras consistiram na construção de terminal de ônibus urbanos e que a área útil do terminal construído foi reduzida sem adequações em relação aos custos envolvidos (peça 4, p. 36) 
Na esfera de atuação deste Tribunal, a unidade técnica entende que estes autos devem ser arquivados em decorrência da “demora da Caixa em se posicionar definitivamente quanto aos fatos apurados, adotar as medidas competentes e instaurar a tomada de contas especial”, visto que, em decorrência desse longo prazo decorrido, os ex-prefeitos tiveram dificuldade em apresentar suas defesas àquela entidade, em afronta aos princípios do contraditório e ampla defesa.
Já o representante do Ministério Público junto ao TCU, Procurador Rodrigo Medeiros de Lima, propõe que, anteriormente ao arquivamento dos autos, este processo seja restituído à Secex-TCE com vistas à apuração das responsabilidades dos agentes da Caixa que deram causa ao excessivo lapso temporal consumido na tramitação e na prática dos atos relacionados à TCE em causa.
Feito breve resumo do processo, passo a decidir.
No mérito, com as devidas vênias ao Parquet especializado, acolho o encaminhamento proposto pela Secex-TCE, com as considerações a seguir.
Verifico que todos os fatos relacionados com o contrato de repasse sob análise ocorreram durante a gestão do Sr. Aluízio Bezerra de Oliveira (gestão 1997-2000) , conforme a seguir:
	a) Assinatura do convênio: 1/7/1998
	b) Repasses de recursos: Entre 30/12/1998 e 29/11/1999
	c) Prazo para prestação de contas das parcelas repassadas: 29/1/2000 (60 dias da última parcela) 
Dessa forma, de antemão, excluo desta relação processual os prefeitos sucessores do Sr. Aluizio, quais sejam, Sr. Carlos César Correa de Messias (gestão 2001-2004) ; Sra. Maria Zila Frota Bezerra de Oliveira (gestão 2005-2008) ; e Sr. Vagner José Sales (gestões 2009-2012 e 2013-2016) .
Cabe ressaltar que, apesar de concordar com a proposta de encaminhamento da Secex-TCE, discordo de parte da fundamentação adotada à peça 9. 
Em primeiro lugar, não consinto com o fundamento de que “predomina na jurisprudência deste Tribunal o entendimento de se dispensar a instauração da tomada de contas especial quando houver transcorrido prazo superior a dez anos entre a data provável de ocorrência do dano e a primeira notificação do responsável pela autoridade administrativa competente”.
Ao contrário do afirmado pela unidade técnica, a jurisprudência pacífica no TCU é no sentido de que:
O mero transcurso do tempo não acarreta, em toda e qualquer situação, prejuízo à ampla defesa ou à constituição do contraditório, devendo a configuração de tal prejuízo ser analisada em cada caso concreto, sob pena de violar-se a regra da imprescritibilidade das ações de cobrança de dano ao erário. (Acórdão 3457/2017-TCU-Segunda Câmara, Relator: Min-Subst. Marcos Bemquerer Costa, constante da Jurisprudência Selecionada) 
O art. 6º, inciso II, da IN-TCU 71/2012 não tem aplicação automática em face do simples transcurso do prazo de dez anos entre a ocorrência do dano e a citação, devendo ser verificado, no caso concreto, se houve efetivo prejuízo à racionalidade administrativa, à economia processual, à ampla defesa ou ao contraditório. (Acórdão 461/2017-TCU-Primeira Câmara, Relator: Min. Walton Alencar Rodrigues, constante da Jurisprudência Selecionada) (Grifo nosso) 
Também divirjo com o argumento da unidade técnica de que “Ademais, nem existem nos autos elementos que sustentem adequadamente as constatações da Caixa acerca da redução da área construída do terminal rodoviário na cidade de Cruzeiro do Sul/AC”. Afinal, o entendimento desta Corte é no sentido de que compete ao gestor demonstrar o bom e regular uso dos recursos que lhe foram confiados, recaindo sobre ele o ônus da prova. (v.g Acórdão 1577/2014-TCU-Segunda Câmara, Relator: Min. Subst. André Luís de Carvalho) .
Conforme afirmei no subitem 10 acima, apesar dessas discordâncias, concordo com a proposta de encaminhamento emanada, conforme abaixo.
Primeiramente, caso esta Corte decida citar o ex-prefeito após esta deliberação que submeto ao colegiado, o tempo entre os fatos tido como irregulares (ano de 2000) e a futura citação deste Tribunal (ano de 2019) será bem longo, de aproximadamente 20 anos, o que trará dificuldades à defesa do responsável, em afronta os princípios do contraditório e da ampla defesa.
Além disso, não consta dos autos documento que demonstre que a municipalidade concordou, à época, com a reprogramação contratual do objeto do ajuste (peça 4, p. 56) , uma vez que o prefeito já não era mais o Sr. Aluízio, mas sim, a segunda sucessora após o término do mandato desse ex-alcaide, que era a Sra. Maria Zila Frota Bezerra de Oliveira (gestão 2005-2008) .
Em adição, tem-se que o valor original desta TCE é de baixa materialidade (R$ 60.826,93) , de maneira que, mesmo que o valor do débito atualizado seja superior ao limite mínimo de R$ 100.000,00, previsto na IN TCU 71/2012, compreendo que a continuidade deste processo afronta os princípios da racionalidade administrativa, da economia processual e da celeridade.
No que se refere à proposta do MP/TCU no sentido de restituir estes autos à Secex-TCE para a apuração das responsabilidades dos agentes da Caixa que deram causa ao excessivo lapso temporal para a constituição desta TCE, com as devidas vênias ao nobre Parquet, também não consinto com esse entendimento.
De acordo com os documentos acostados à peça 4, verifico que os agentes da Caixa não foram omissos em tentar resolver as pendências identificadas pela equipe de engenharia daquela empresa pública, uma vez que, desde o ano 2000, eles buscaram junto à prefeitura da municipalidade a correção das falhas identificadas. Inclusive, aqueles agentes propuseram uma reprogramação contratual junto à Prefeitura.
Adicionalmente, os gestores da Caixa instalaram a presente TCE naquele órgão no ano de 2007, mas tiveram grandes dificuldades em efetivar a citação dos responsáveis de modo que até a presente data este processo ainda está em andamento nesta Corte.
	Ante o exposto, VOTO por que seja adotada a deliberação que ora submeto a este Colegiado.
TCU, Sala das Sessões Ministro Luciano Brandão Alves de Souza, em 30 de abril de 2019.
Ministro JOÃO AUGUSTO RIBEIRO NARDES 
Relator